【裁判字號】    90,訴,1090
【裁判日期】    900928
【裁判案由】    分割共有物
【裁判全文】
臺灣臺中地方法院民事判決  九十年度訴字第一○九○號
    原      告  甲○○
    被      告  乙○○○
右當事人間請求分割共有物事件，本院判決如左：
    主      文
兩造共有坐落台中市○○區○○段九五一地號、地目：建、面積０．００九四公頃土
地，同段九五三地號、地目：建、面積０．０００六公頃土地及同段一七一四之一一
地號、地目：建、面積０．００五０公頃土地，應合併分割為如附圖所示：Ａ部分面
積０．００七三公頃分歸被告取得，Ｂ部分面積０．００二七公頃及Ｃ部分面積０．
００五０公頃分歸原告取得。但原告應補償被告新臺幣伍萬肆仟肆佰伍拾元。
原告其餘之訴駁回。
訴訟費用由被告負擔二分之一，餘由原告負擔。
    事      實
甲、原告方面：
  一、聲明：
    (一)兩造共有坐落台中市○○區○○段九五一地號、地目：建、面積０．００九四
      公頃土地，同段九五三地號、地目：建、面積０．０００六公頃土地及同段一
      七一四之一一地號、地目：建、面積０．００五０公頃土地，准予合併分割為
      如附圖所示：Ａ部分面積０．００七三公頃分歸被告取得，Ｂ部分面積０．０
      ０二七公頃及Ｃ部分面積０．００五０公頃分歸原告取得。
    (二)被告應就分割結果協同原告辦理共有物分割登記。
  二、陳述：
    (一)坐落台中市○○區○○段九五一地號、地目：建、面積０．００九四公頃土地
      ，同段九五三地號、地目：建、面積０．０００六公頃土地及同段一七一四之
      一一地號、地目：建、面積０．００五０公頃土地三筆（下稱系爭三筆土地）
      均為兩造所共有，應有部分各為二分之一，且地目均為建地，其上分別有兩造
      所有之建物，因原告所有建物之原始起造人並未將系爭三筆土地為適當分割，
      致兩造所有建物之基地分別位於系爭三筆土地之上，而系爭三筆土地兩造並無
      不為分割之協議，亦無因使用目的不能分割之情事；經原告請求協議分割，均
      未達成協議，為此，爰依民法第八百二十三條第一項及第八百二十四條第二項
      規定，訴請裁判分割。
    (二)分割方法：請依兩造現所有建物之基地為基礎，將系爭三筆土地予以合併後原
      物分割，使兩造各自取得建物基地之所有權，並請命被告協同辦理共有物分割
      登記。
    (三)分割結果，原告取得之土地面積，較原應分得之部分增加二平方公尺，原告願
      意依公告現值補償被告。
  三、證據：提出土地登記謄本三件、建物登記謄本、地籍圖謄本、建物測量成果圖
      、調解不成立證明書各一件及現場照片四幀。
乙、被告方面：
  一、聲明：同意合併分割，並依建物現狀分割。
  二、陳述：被告同意以兩造共同牆壁之壁心為分割線，惟分割結果，對於被告所有
      土地面積減少二平方公尺，要求以市價每坪（即三．三０五七九平方公尺）新
      臺幣（下同）九萬元補償。
丙、本院依職權勘驗現場，並囑託台中市中興地政事務所派員會同測量，及依兩造同
    意之分割方案繪製複丈成果圖。
    理      由
一、本件原告主張系爭三筆土地均為兩造所共有，應有部分各為二分之一，且地目均
    為建地，其上分別有兩造所有之建物，而系爭三筆土地兩造並無不為分割之協議
    ，亦無因使用目的不能分割之情事；經原告請求協議分割，均未達成協議，原告
    自得隨時請求分割共有物，爰依民法第八百二十三條第一項前段規定，訴請判決
    分割等語。被告以同意就系爭三筆土地予以合併分割，且以兩造共同牆壁之壁心
    為分割線，惟分割結果，對於被告所有土地面積減少二平方公尺，要求以市價每
    坪九萬元補償等語。
二、查原告主張之事實，業據其提出與所述情形相符之土地登記謄本三件、建物登記
    謄本、地籍圖謄本、建物測量成果圖及調解不成立證明書各一件為證，且為被告
    所不爭執，堪信原告之主張為真實。
三、按各共有人得隨時請求分割共有物，但因物之使用目的不能分割或契約訂有不分
    割之期限者，不在此限。又分割之方法不能協議者，法院得因任何共有人之聲請
    ，命為以原物分配於各共有人或變賣共有物，以價金分配於各共有人。民法第八
    百二十三條第一項、第八百二十四條第二項分別定有明文，本件系爭三筆土地均
    為建地，依其使用目的無不能分割之情事，且兩造間亦未訂有不分割之特約，已
    如前述，核與民法第八百二十三條第一項規定相符，是原告請求分割共有物，應
    予准許。又分割共有物之訴，係就同一共有關係之共有物，予以分割，使共有人
    各就共有物之一部分單獨取得所有權之形成訴訟，故數共有物，除依其性質及其
    共有人與應有部分均相同，並經共有人全體同意者外，尚難認其得為合併分割，
    最高法院八十五年度台上字第二九五九號判決可資參照；是於數筆土地其各筆土
    地性質及共有人均相同，應有部分比例亦一致，而共有人均同意就該數筆土地予
    以合併分割時，法院仍得就該數筆土地予以合併分割，以利土地利用上之經濟效
    益。經查：系爭三筆土地，其各筆土地之共有人均為兩造，應有部分各為二分之
    一，地目均為建，均相毗鄰，公告現值復相同，有土地登記謄本三紙可參，且兩
    造又同意合併分割，是原告請求就系爭三筆土地為合併分割自無不合，應予准許
    。
四、次按法院定共有物之分割方法，應斟酌當事人之聲明、共有物之性質、經濟效用
    及全體共有人之利益等公平決之。經本院現場履勘結果，系爭三筆土地之使用現
    狀，如附圖所示，為兩造所有建物占有使用，其中同段九五一地號，如Ａ部分所
    示、面積Ｏ．００六九公頃及同段九五三地號，如Ａ部分所示、面積０．０００
    四公頃之土地上，有被告所有之房屋及前庭、後院；而同段九五一地號，如Ｂ部
    分所示、面積Ｏ．００二五公頃土地、同段九五三地號，如Ｂ部分所示、面積０
    ．０００二公頃及同段一七一四之一一地號，如Ｃ部分所示、面積０．００五０
    公頃之土地上，有原告所有之房屋及前庭、後院；而兩造所有之房屋，均屬新建
    ，雖尚未使用中，然均有保留之價值且兩造均同意按共同牆壁之壁心為分割線等
    情，業經本院會同兩造到場履勘屬實，並製有勘驗筆錄及現場照片四幀可查。本
    院斟酌上情及土地之使用現狀、分割後關於土地利用之完整性，認為兩造同意之
    分割方法，尚屬公允，爰將系爭三筆土地合併分割為如附圖所示：Ａ部分面積０
    ．００七三公頃分歸被告取得，Ｂ部分面積０．００二七公頃及Ｃ部分面積０．
    ００五０公頃分歸原告取得。
五、復按以原物為分配時，如共有人中，有不能按其應有部分受分配者，得以金錢補
    償之，民法第八百二十四條第三項定有明文，本件依兩造同意如附圖所示之分割
    方法，係將同段九五一地號Ａ部分、面積Ｏ．００六九公頃土地及同段九五三地
    號Ａ部分、面積０．０００四公頃土地分歸被告取得，其分得之土地面積合計０
    ．００七三公頃，不足其應有部分面積為０．０００二公頃，而原告分得之部分
    ，分別為同段九五一地號Ｂ部分、面積Ｏ．００二五公頃土地、同段九五三地號
    Ｂ部分、面積０．０００二公頃土地及同段一七一四之一一地號Ｃ部分、面積０
    ．００五０公頃土地，合計面積為０．００七七公頃，超過其應有部分面積為０
    ．０００二公頃，依上開法條規定，原告應以金錢補償被告，查系爭三筆土地之
    公告現值為每平方公尺新台幣（下同）一萬三千元，有土地登記簿謄本三紙在卷
    可憑，因土地之市價通常均較公告現值為高，而被告表示系爭三筆土地每坪之市
    價為九萬元，換算結果，其每平方公尺之價值為二萬七千二百二十五元，應屬合
    理，是就原告多分得之二平方公尺之土地，自應補償被告計五萬四千四百五十元
    。
六、末按分割共有物經法院判准為原物分割確定者，當事人之任何一造均得依該確定
    判決單獨為全體共有人申請分割登記，毋待法院特為判命對造協同辦理分割登記
    而後可，故訴請命對造協同辦理分割登記部分係欠缺權利保護要件，最高法院八
    十年第一次民事庭會議決定可參。本件原告請求判命被告協同辦理分割登記部分
    ，依上開說明自屬無理由，其此部分之請求應予駁回。
七、又分割共有物之訴，係合兩造之必要共同訴訟，原、被告之間本可互換地位，由
    任一共有人起訴請求分割，均無不可，本件原告起訴雖於法有據，但被告之應訴
    實因訴訟性質所不得不然，故所為抗辯自為伸張或防衛權利所必要，是以本院認
    本件之訴訟費用應由兩造依系爭土地應有部分之比例分擔較為公允，併此敘明。
八、據上論結，本件原告之訴為一部有理由，一部無理由，依民事訴訟法第七十九條
    但書、第八十一條第二款，判決如主文。
中      華      民      國    九十      年      九      月    二十八    日
                              臺灣臺中地方法院民事第三庭
~B法      官  楊國精
右為正本係照原本作成
如對本判決上訴，須於判決送達後二十日內，向本院提出上訴狀，同時表明上訴理由
。
中      華      民      國    九十      年      九      月    二十八    日
~B法院書記官


司法院資訊處製作；財團法人民間司法改革基金會備份。
